臺灣板橋地方法院民事判決　　　　　　　95年度訴字第1455號
原　　　告　甲○○
被　　　告　乙○
訴訟代理人　吳嘉榮律師
上列當事人間請求確認派下權不存在事件，經本院於民國96年6
月27日言詞辯論終結，判決如下：
    主      文
確認被告就祭祀公業林汝田之派下權不存在。
訴訟費用由被告負擔。
    事實及理由
一、程序方面：
（一）按確認法律關係之訴，非原告有即受確認判決之法律上利
      益者，不得提起之；確認證書真偽或為法律關係基礎事實
      存否之訴，亦同，民事訴訟法第247 條第1 項定有明文。
      所謂即受確認判決之法律上利益，係指因法律關係之存否
      不明確，致原告在私法上之地位有受侵害之危險，而此項
      危險得以對被告之確認判決除去之者而言，最高法院42年
      臺上字1031號判例意旨可資參照。查祭祀公業之派下權，
      即派下對於其所屬祭祀公業之權利義務關係，非僅係身分
      權，並為財產權之一種，且公業財產屬於派下全體公同共
      有，是派下訴請確認派下權存在與否，並非單純之身分關
      係，而係法律關係，自得為確認之訴之標的。本件原告主
      張其為祭祀公業林汝田（下稱系爭公業）之派下員，被告
      並不具備系爭公業派下員之資格，卻仍向系爭公業主張其
      為林汝田之四子林張（又名林愈章）其下林晚（又名林隆
      桅）、林吽一系之派下員，經訴外人即系爭公業之管理人
      林先陣於民國（按本件所敘及年代並非限於民國，是以下
      年份前未標明年代者，均係以民國為年代）95年2 月16日
      向臺北縣中和市公所（下稱中和市公所）報准予公告辦理
      派下員變動，惟原告以被告不具派下員之資格為由，於95
      年3 月22日向中和市公所提出異議，中和市公所遂將原告
      之異議轉知系爭公業管理人林先陣，林先陣提出申覆書（
      下稱申覆書）後，原告仍有異議，乃依臺灣省祭祀公業土
      地清理辦法第9 條之規定，於接獲中和市公所通知之次日
      起30日內提起本件訴訟，是系爭公業申報准予公告辦理派
      下員變動，致原告之身分權及對祭祀公業所有祀產得主張
      之權益均面臨受侵害之危險，該法律地位上之不安及危險
      ，得以確認被告派下權不存在之判決排除之，是本件原告
      訴請確認被告派下權不存在，與前揭法條規定之要件核屬
      相符。
（二）按確認之訴非原告有即受確認判決之法律上利益者，不得
      提起。所即受確認判決之法律上利益，係指法律關係之存
      否不明確，原告主觀上認其在法律上之地位有不安之狀態
      存在，且此種不安之狀態能以確認判決將之除去者而言。
      若經法院判決確認，亦難認有受確認判決之法律上利益（
      最高法院52年臺上字第1240號判例意旨參照）。本件原告
      為林汝田之四子林張其下林爾（又名林隆爾）、林進得一
      系之派下員，被告主張其亦係林張其下之派下員，將影響
      林張該房份派下員權利義務之分配，是原告有即受確認判
      決之法律上利益。
二、原告主張：
（一）按「祭祀公業派下權之繼承或喪失，依規約定之。無規約
      或規約未規定者，依民事習慣定之。」，祭祀公業土地清
      理要點第12點定有明文。依系爭公業管理暨組織規約（下
      稱規約）第5 條之約定，該公業派下員原則上以男性直系
      血親卑親屬中冠林姓者為限，惟若派下員死亡無男性直系
      血親卑親屬者，其女性招贅所生男性冠林姓者，亦具備派
      下員之資格。由系爭公業管理人林先陣之申覆書中可知被
      告係以其為林汝田之四子林張一系之派下員林吽之養女為
      由，欲加入繼承林吽並成為系爭公業之派下員，惟查被告
      原名「張鴦」，並於出嫁予林汝田五房子嗣林金富為妻後
      ，始冠夫姓為「林張鴦」，按理被收養人應從收養者之姓
      氏，然被告不僅未從其所稱之養父林吽而改姓「林」，於
      35年10月設籍時，戶籍登記上其父名「張蓮」，其母名「
      張柯毛」，也未有養父為林吽之記載。於86年辦理戶口校
      正時，更不見原告提出被收養或從養父姓氏之表示。此外
      ，依系爭公業於89年9 月作成派下全員系統表（下稱89年
      系統表）下四房林吽既已記載為「亡絕」，顯示林吽並無
      子嗣，若被告對該系統表有反對之意思表示者，應立即表
      示異議，然未見被告提出曾被收養及應修改該系統表之主
      張，倘被告真為林吽所收養，何以其自35年至95年長達60
      年之期間均未辦理更正，反而遲於95年2 月13日始申請更
      改戶籍資料，實不符常理。
（二）系爭公業規約第5 條第3 款雖規定：「養子女與婚生子女
      同」，惟是否享有派下權，亦須符合同條第1 、2 款所訂
      ，即僅有「林」姓男性直系血親卑親屬者始得享有派下權
      ，換言之，依規約女性一不具派下權，故即使被告為林吽
      之養女，依規約之規定，亦無法取得派下權。
（三）系爭公業規約第5 條第2 款規定：「派下員死亡無男性直
      系血親卑親屬者，其女性招贅，所生男性冠林姓者，亦具
      派下權。」，換言之，派下員死亡無男性卑親屬可繼承者
      ，女性卑親屬招贅所生男性若從母姓「林」，亦得享有派
      下權。惟查被告係出嫁系爭公業五房子嗣林金富為妻，並
      冠夫姓為「林張鴦」，並非招林金富為夫，倘被告確係林
      吽所收養，因其已出嫁予林金富，不符該款所訂招贅婚之
      前提，從而無該條款約定之適用。縱被告所生男性直系血
      親卑親屬亦姓林，此係從父姓，並非從母姓，自不符系爭
      公業派下員之資格，被告於95年2 月將姓名由「林張鴦」
      改成「乙○」，意圖冒充系爭公業之派下，員有覬覦系爭
      公業財產之嫌。
（四）本件依相關戶籍資料及系統表，可整理出如下之事實：
  １、林金富於35年10月1 日光復後初設戶籍時，其戶籍登記妻
      名「林張鴦」即被告，而林張鴦之父母為「張蓮」、「張
      柯毛」，並無養父之記載，可見林金富並未出贅給被告所
      稱其養父林吽之家族。
  ２、林金富與被告於35年10月18日生有一子林明華，按其出生
      後之戶籍登記申請書所載，亦能確認被告為林金富之妻，
      亦確認被告是「長女」而非「養女」，以及林明華是林金
      富與被告之長子。
  ３、依67年11月25日臺北縣板橋市公所（下稱板橋市公所）民
      政課公告系爭公業派下員系統圖（下稱67年系統圖），其
      中記載林金富係屬「林愈角─林編─林知─林金富」家族
      系統，而林吽係屬「林張─林晚─林吽」家族系統，而林
      吽則記載「亡絕」。78年間林金富死亡後，其與被告所生
      之子林明華繼承林金富成為「林愈角─林編─林知─林金
      富─林明華」家族系統之新派下員，而林吽仍記載為「亡
      絕」，此可參89年系統表可知。
（五）此外尚可由以下諸點，可認被告抗辯不可採：
  １、林金富與被告婚姻期間長達40年，直至林金富死亡，林金
      富從未出贅給林吽家族，被告之子林明華雖亦姓林，惟係
      從其父林金富之姓所致，而非從被告之姓。雖被告辯稱未
      舉行結婚公開儀式而企圖否認已婚身分，惟被告於戰亂中
      與林金富結婚生子，業經戶籍登記為夫妻近40年，其夫林
      金富既已死亡10餘年，此時被告再片面辯稱未婚，實不能
      否認其與林金富間40年間之夫妻關係。
  ２、若被告及其子林明華以母子分屬兩個家族之方式，想兼而
      繼承兩家派下權，實違背傳統上對家庭家族之概念與民事
      習慣。
  ３、被告另辯稱其與系爭公業已故派下員林金富同居生活期間
      生下林明華，依規約第5 條第3 款即繼承取得林吽之派下
      權等情，惟被告生下林明華前既係登記為林金富之妻，所
      以被告並不能因為生育林明華為林金富之長子，而取得林
      吽之派下權。
（六）是原告聲明：如主文所示。
三、被告則以：
（一）按祭祀公業之繼承，依習慣係以享有派下權之男系子孫或
      奉祀本家祖先之女子及從母姓之子孫為限，一般女子或不
      從母姓之子孫，即無派下權，不得繼承祭祀公業之財產。
      故民法所定一般遺產之繼承，於祭祀公業財產之繼承，不
      能為全部之適用，亦即依臺灣舊習慣，女子因家無兄弟可
      承繼派下權而招贅夫，或未招贅生有男子，或收養男子者
      ，均得繼承祭祀公業之財產（最高法院70年度第22次民事
      庭會議決議及71年度臺上字第4545號、71年度臺上字第48
      69號、72年度臺上字第1111號、78年度臺上字第1889號判
      決意旨參照）。次按「被收養者自收養關係成立之日起，
      與其生父母間之親子關係即處於停止狀態。而與其養父母
      產生擬制之血親關係；是在收養關係存續中，有關父母之
      權利義務，悉屬養父母，其在戶籍簿書卡證中之父母姓名
      欄內記載其父母之姓名外，須加填養父母姓名，俾能證明
      其養子女身分。是在本部41年10月7 日內戶字第21040 號
      函〈下稱內政部41年函〉規定以前，其戶籍上父母姓名未
      填養父母姓名者，如戶籍登記簿卡稱謂欄或親屬細別欄，
      已載明其為某人之養子女者，可逕於戶籍登記簿卡父母姓
      名欄，加填其養父母之姓名，並通知其將國民身分證繳回
      改註加印發還。」（請參照內政部42年1 月21日內戶字第
      25965 號函〈下稱內政部42年函〉示意見），足見日據時
      期戶籍有關收養登記，如於事由或續柄、細別、榮稱欄明
      確記載其為某人之養子女者，即能證明其養子女身分，自
      無庸填載養父姓名之必要，如須加填者，自得逕於戶籍登
      記簿父母姓名欄，加填其養父母之姓名，至為明顯。系爭
      公業規約第5 條已明確規定該公業派下員資格取得，除男
      性直系血親或無男性直系血親而招贅之女性外，尚包括養
      子『女』。
（二）次查依卷附臺北縣中和市戶政事務所（下稱中和戶政）95
      年9 月6 日北縣中戶字第0950008416號函附有關被告及已
      故派下員林吽之戶籍登記資料，如下：
  １、日據時期以林吽為戶主之戶籍登記簿謄本，對於被告之身
      分於「續柄欄」上記載為「養女」，「父母欄」記載為父
      「張蓮」、母為「張柯毛」，並於戶主林吽亡故後，在「
      事由欄」上明確記載：「臺北州海山郡中和庄漳和字二八
      張百三十九番地張榮錫孫大正9 年12月5 日『養子緣組入
      戶』‧‧‧昭和6 年9 月14日戶主相續」。
  ２、日據時期以被告為戶主、設籍臺北州淡水郡淡水街淡水字
      東興三十六番地之戶籍登記簿謄本，對於被告之身分，於
      「族稱欄」上記載：「昭和6 年9 月14日戶主死亡相續」
      、「前戶主續柄欄」記載為前戶主林吽養女，並在「事由
      欄」上明確記載：「臺北州海山郡中和庄漳和字二八張百
      三十九番地張榮錫孫大正9 年12月5 日『養子緣組入戶』
      ‧‧‧」。
  ３、日據時期以林吽為戶主而設籍臺北州淡水郡淡水街淡水字
      東興三十六番地之戶籍登記簿謄本，有關被告「族稱欄」
      、「前戶主續柄欄」、「事由欄」記載之事項，亦同上第
      ２項所載。
  ４、日據時期以被告為戶主，而設籍臺北州海山郡中和庄漳和
      字二八張三百三十六番地之戶籍登記簿謄本有關被告之身
      分記載事項，則同上第１項所載。
      依上開所述之事證以觀，足見被告確為已故派下員林吽之
      養女，且上開日據時期戶籍登記簿謄本上記載被告之「父
      ：張蓮、母：張柯毛」等情，並不影響林吽收養被告之效
      力，此觀之上揭內政部41年、42年函示意見至明，被告自
      得依上開日據時期戶籍登記謄本記載之事項，申請戶政機
      關加填其養父母之姓名，要無疑義。既被告確為系爭公業
      已故派下林吽之養女，且原告對於證人丙○○於本件96年
      2 月14日言詞辯論期日證稱：「（問：被告與林金富共同
      生活否？）兩人只有同居沒有結婚。」之內容，亦明確表
      示沒有意見，本件爭執點並不在被告有無結婚的問題，而
      是因「女性不具派下權」等情，則依系爭公業規約第5 條
      規定，被告自得基於養女地位繼承林吽對於系爭公業之派
      下權。此再觀之系爭公業管理人林先陣業已造冊向主管機
      關中和市公所申請補列被告為系爭公業派下員之實情至明
      。
（三）再者，原告所提出「祖譜節本」，經向系爭公業查詢結果
      ，乃林氏九牧衍派原隆公支系臺灣家譜，並非系爭公業之
      派下祖譜，且其記載「林金富夫人為『林張鴦』」之內容
      ，亦與日據時期「林金富」戶籍登記簿謄所載「林金富與
      林氏鴦為『同居寄留人』」之內容，完全未合。
（四）按74年6 月3 日修正前民法第982 條規定，結婚應有公開
      之儀式及二人以上之證人，次依民法第988 條第1 款規定
      ，如不具備上開方式，其結婚無效。是以臺灣光復前已成
      立之夫妾關係，於光復後，縱妻死亡或離婚，妾亦不當然
      扶正，仍須依法定方式結婚始成立夫妻關係（最高法院72
      年度臺上字第291 號判決意旨參照）。查：
  １、35年間被告之戶籍謄本，固記載被告之配偶為系爭公業已
      故配下員林金富，惟該項記載係林金富於臺灣光復後為使
      其與被告同居期間所生之子林明華取得婚生子身分，始於
      35年10月設籍時擅以被告為其配偶之身分向戶政機關申請
      第一次設籍登記，此觀之被告於其養父林吽死亡後，為生
      活所需，雖與林金富共同居住生活，僅於日據時期以林金
      富為戶主之戶籍登記簿記載「同居寄留人」。
  ２、被告於日據時期僅以同居寄留人之身分與林金富同居生活
      ，且於臺灣光復後復未與林金富舉行結婚公開儀式，並經
      親友二人以上見證，則林金富於臺灣光復後擅以被告為其
      配偶之身分向戶政機關申請第一次設籍登記，自不發生結
      婚之效力。
  ３、退步言之，即令臺灣光復後，因被告戶籍配偶欄上記載林
      金富，而得視為有婚姻關係存在，在臺灣光復後，有關婚
      姻事件乃應適用民法親屬編之規定，已無招贅婚之情形，
      縱被告招婿林金富為贅夫，亦僅能為配偶之登載，要無疑
      義。何況林金富係系爭公業設立人林愈角房系下傳二房子
      孫，確為系爭公業之派下員，其與被告間縱有結婚之合意
      及公開儀式而有嫁娶關係存在，惟被告與林金富所生之子
      林明華亦冠「林」姓，而與其他派下共同祭祀享祀人林汝
      田，亦未違反宗祧繼承之目的及兼祧之習俗（最高法院18
      年上字第1139號、39年臺上字第10號判例意旨參照），自
      無從排除被告繼承已故派下員林吽之派下權。
  ４、更何況被告為林吽收養為養女後，於與林金富同居生活期
      間即35年10月18日生下林明華時，即因未婚（招贅）生有
      男子林明華冠林姓，而取得系爭公業之派下權，自不因嗣
      後於戶籍登記簿謄本上登載為林金富之配偶，或因系爭公
      業其他派下員在59年重擬規約而溯及喪失派下權（最高法
      院72年度臺上字第4161號、72年度臺上字第1111號判決要
      意參照）。
      依上所述，被告既為林吽之養女，而與林金富同居生活期
      間於35年10月18日生下林明華，即已繼承取得林吽所享有
      之派下權，此觀諸規約第5 條第3 款規定即明。
（五）是被告聲明：原告之訴駁回。
四、兩造不爭執之事項：
（一）系爭公業係由林汝田後裔子孫即大房「林愈派」、次房「
      林愈健」、三房「林愈福」、四房「林張（又名林愈章）
      」及五房「林愈角」所設立。
（二）「林張」房系下傳四房，其中第四房「林爾（又名林隆爾
      ）」之三子確為「林進得」；另大房「林晚（又名：林隆
      桅）」之長子為林吽。
（三）「林愈角」房系下傳二房，其中次房「林編」之長子「林
      知」，而「林知」之次子「林金富」為系爭公業之派下員
      。
（四）林金富於78年7 月31日死亡。
五、原告主張之上開情事，業據其提出系爭公業89年系統表、67
    年系統圖、林先陣出具之申覆書、原告95年3 月22日致中和
    市公所異議書、被告35年戶籍謄本影本、95年戶籍謄本影本
    等件為證，被告不爭執之情事業如上開理由欄第四項所示，
    惟否認原告之主張，並以上開情詞置辯，是被告是否為林吽
    之養女，系爭公業規約第5 條規定之真意為何，又被告與林
    金富婚姻關係存否是否影響其取得系爭公業之派下權，厥為
    本件重要之爭執，先此指明。
六、原告主張被告並非系爭公業之派下員，先係主張其並非系爭
    公業已故派下員林吽之養女，無非係以被告於臺灣光復後即
    35年10月設籍時之戶籍登記上未有養父為林吽之記載，迄於
    86年辦理戶口校正時亦不見原告提出被收養或從養父姓氏之
    表示，倘被告真為林吽所收養，何以其自35年至95年長達60
    年之期間均未辦理更正，反而遲於95年2 月13日始申請更改
    戶籍資料等情，惟均為被告所否認，並以：其於日期時期為
    林吽所收養，且已於95年2 月13日辦理「姓名更正登記」、
    「出生日期更正登記」及「養父姓名補填登記」事宜完竣等
    語為辯。是本院依職權向中和戶政調取被告於95年2 月13日
    申請辦理「姓名更正登記」、「出生日期更正登記」及「養
    父姓名補填登記」之相關資料（見本院卷第92至122 頁），
    經中和戶政以95年9 月6 日北縣中戶字第0950008416號函覆
    ，經核被告及林吽於日據時期之戶籍資料，發現：
（一）日據時期以林吽為戶主之戶籍登記簿謄本，對於被告之身
      分於「續柄欄」上記載為「養女」，「父母欄」記載為父
      「張蓮」、母為「張柯毛」，並於戶主林吽亡故後，在「
      事由欄」上明確記載：「臺北州海山郡中和庄漳和字二八
      張百三十九番地張榮錫孫大正9 年12月5 日『養子緣組入
      戶』‧‧‧昭和6 年9 月14日戶主相續」。
（二）日據時期以被告為戶主，而設籍臺北州淡水郡淡水街淡水
      字東興三十六番地之戶籍登記簿謄本，對於被告之身分，
      於「族稱欄」上記載：「昭和6 年9 月14日戶主死亡相續
      」、「前戶主續柄欄」記載為前戶主林吽養女，並在「事
      由欄」上明確記載：「臺北州海山郡中和庄漳和字二八張
      百三十九番地張榮錫孫大正9 年12月5 日『養子緣組入戶
      』‧‧‧」。
（三）日據時期以林吽為戶主而設籍臺北州淡水郡淡水街淡水字
      東興三十六番地之戶籍登記簿謄本，有關被告「族稱欄」
      、「前戶主續柄欄」、「事由欄」記載之事項，亦同上第
      （一）項所載
（四）日據時期以被告為戶主，而設籍臺北州海山郡中和庄漳和
      字二八張三百三十六番地之戶籍登記簿謄本有關被告之身
      分記載事項，則同上第（二）項所載。
    是細繹被告及林吽在日據時期之戶籍資料，已有上開林吽收
    養被告為養女之相關記載，是被告於95年2 月13日始申請更
    改相關戶籍，即難謂非無據，是原告否認被告係林吽之養女
    等情，與上開更正後之戶籍登記不能相符，自難認係有理。
七、次以，本件訟爭係因訴外人即系爭公業之管理人林先陣認同
    被告係派下員，而於95年2 月16日向中和市公所報准予公告
    辦理派下員變動，惟原告以被告不具派下員之資格為由，於
    95 年3月22日向中和市公所提出異議，中和市公所遂將原告
    之異議轉知系爭公業管理人林先陣，林先陣提出申覆書之理
    由之主要依據為「．．．二、依祭祀公業林汝田（大公）管
    理暨組織規約第5 條第3 款規定，養子女與婚生子女共同亦
    具派下員。．．．」，而本件原告表示異議而生，是系爭公
    業規約第5 條第3 款究係為如何之解釋產生疑義，惟規約第
    5 條第1 款、第2 款既係分別規定系爭公業派下員有男性直
    系血親卑親屬、無男性直系血親時取得派下資格之情形，而
    被告既主張其係系爭公業派下員林吽之養女，是其是否取得
    系爭公業派下員之資格自應參照規約第5 條第2 款：「本公
    業派下員資格除具備如左列條件外，並經主管民政機關核發
    派下員名冊內所列人員為基本派下員：．．．２、派下員死
    亡無男性直系血親卑親屬者，其女性招贅所生男性冠林姓者
    ，亦具派下員。．．．」（見本院卷第12頁），是被告雖係
    林吽之養女，惟其仍應依規約第5 條第2 款之規定，於林吽
    死亡時曾「招贅所生男性冠林姓」之情形，始能比照上開有
    關「派下婚生之女」之規定取得派下員之資格，此情亦為被
    告所不爭執（此可由被告於本件訴訟尚主張其生有林姓男性
    直系卑親屬林明華為由，而並未僅憑「其為林吽養女」之身
    分之單一理由即取得派下等情可知），是林先陣申覆書僅以
    規約第5 條第3 款「養子女與婚生子女同」之規定，而未再
    考量規約第5 條第2 款之情形即認被告為系爭公業之派下等
    情，即非可採。
八、依臺灣民事習慣調查報告記載：「派下以男系子孫為限，出
    嫁女子之子孫，不得為派下。蓋，一因女子不為家產之基本
    應分人，二因女子無祭祀祖先之權利義務之故也。但女子因
    其家無男子（兄弟）可承繼派下權，而招贅夫，或未招贅生
    有男子或收養男子者，該男子均可為派下。」，「．．．惟
    當時因女子，原則上並無遺產繼承權，故除有特殊情形（如
    無男子繼承人而招婿並未出嫁者）外，亦不得取得派下權。
    」（見臺灣民事習慣調查報告93年7 月6 版第754 、783 頁
    ），準此，設立人之繼承人如為女子者，須為未出嫁或招贅
    所生或收養之男子，始得由所生或收養之男子取得派下資格
    。本件最重要之爭執，應在於林吽死亡時，被告是否符合規
    約第5 條第2 款「其女性招贅所生男性冠林姓者」之情形。
    經查：
（一）林吽係系爭公業已故派下員之一，均為兩造所不爭執，其
      於日據時期昭和6 年（即民國20年）9 月14日死亡，此有
      林吽日據時期戶籍登記資料附卷可稽（見本院卷第102 頁
      ），是林吽生前債權債務之繼承關係自應於斯日而開始。
（二）次以被告所生唯一之子林明華係於35年10月18日出生，此
      亦有林明華戶籍謄本在卷可查（見本院卷第144 頁）。
（三）由上可知，林吽既係早於20年（即日據時期昭和6 年）9
      月14日即亡故，當時被告尚未生下林明華（按林明華係於
      35年間始出生），即林吽之繼承因其於20年9 月14日即發
      生，而當時其直系血親卑親屬僅有養女即被告一人，而因
      依民法繼承編施行細則第1 條及日據時期之繼承習慣，如
      繼承事實發生於臺灣光復前，當時女子原則上無繼承權，
      是林吽就系爭公業之派下資格即因無人繼承而消滅，是系
      爭公業記載林吽「亡絕」，實與證據及事實相符，自可採
      信，自不得以林吽死亡15年後林明華始出生之事實，而使
      林吽已亡絕之派下因而溯及發生之可能。
（四）按「關於訴訟上自認及不爭執事實之效力之規定，在撤銷
      婚姻、離婚或夫妻同居之訴，於撤銷婚姻、離婚或拒絕同
      居之原因、事實，不適用之；在婚姻無效或確認婚姻成立
      或不成立之訴，於婚姻無效或不成立及婚姻有效或成立之
      原因、事實，不適用之。」，「關於認諾、捨棄、訴訟上
      自認及不爭執事實之效力之規定，於第572 條之1 之事件
      ，不適用之。」，民事訴訟法第574 條第2 項、第3 項亦
      規定甚明，考其立法意旨，無非係上開訴訟類型均與公益
      有關所致。再者，經細繹臺灣光復後被告、林明華及林金
      富歷次戶籍謄本（見本院卷第130 至144 頁），「被告之
      夫」及「林明華之父」均為林金富，且歷次謄本均未有林
      金富係被告所招贅之記載，已足認定林金富與被告係嫁娶
      婚，雖被告一再抗辯其與林金富並無婚姻關係等情，且據
      證人楊陳阿戀證稱情節相同，而原告就證人楊陳阿戀之證
      詞不為爭執，而抗辯原告就此情有訴訟上之自認等情，惟
      在撤銷婚姻（暨附帶請求）、離婚（暨附帶請求）及夫妻
      同居之訴，婚姻當事人於該等訴訟均無法生訴訟上自認之
      效力，則依「舉證以明輕」之理，本件訴訟當事人既非本
      件被告與林金富，所提起者亦係「確認派下權不存在」之
      事件，是本件更不可能就「被告與林金富之婚姻關係是否
      存在」部分發生訴訟上自認之效果，即於本件訴訟中進而
      認定被告與林金富間並無嫁娶婚關係之可能，是在被告並
      未另訴請求其與林金富間婚姻關係之相關人事訴訟前，本
      件自無從得僅以其單方之陳述，進而於本件判決認定其與
      林金富間婚姻關係不存在，是林明華既係林金富與被告嫁
      娶婚所生之子，亦無從繼承被告養父林吽派下之資格。
（五）再細繹系爭公業89年系統表（見本院卷第6 頁），林金富
      係屬「林愈角（系爭公業設立人之一）─林編─林知─林
      金富」家族系統，而林吽係屬「林張（系爭公業設立人之
      一）─林晚─林吽」家族系統，而林明華於林金富死亡後
      ，亦以林金富長子之身分繼承林金富之派下員資格，而成
      為「林愈角─林編─林知─林金富─林明華」家族系統；
      今被告抗辯其與林金富並無婚姻關係，因而為林明華可「
      兼祧繼承（即既得以林金富之子身分取得林愈角一房之派
      下資格，亦得以被告無婚姻關係所生之子取得林張一房之
      派下）」等情，非惟被告所否認，且查被告與林金富之婚
      姻關係究係存在與否，僅有「非存即否」之擇一可能性，
      不可能發生「既存復否」之併存可能性，即根本無所謂「
      兼祧繼承」發生之可能，是縱以被告抗辯其與林金富之婚
      姻關係不存在為可採，其除應提起上述如事實及理由欄第
      八項第（四）項之相關人事訴訟獲得勝訴確定判決外，尚
      應以系爭公業89年系統表上「林愈角─林編─林知─林金
      富─林明華」家族系統並非真實為由，提起確認林明華於
      系爭公業派下權不存在並獲得勝訴判決後，方得於本件訴
      訟執為抗辯，否則其子林明華竟得於不可能同時併存之「
      雙重身分」而取得系爭公業2 個派下資格，亦與相關證據
      及事實均有未合。
（六）末依前述臺灣民事習慣調查報告所載：「派下以男系子孫
      為限，出嫁女子之子孫，不得為派下。蓋，一因女子不為
      家產之基本應分人，二因女子無祭祀祖先之權利義務之故
      也。但女子因其家無男子（兄弟）可承繼派下權，而招贅
      夫，或未招贅生有男子或收養男子者，『該男子』均可為
      派下。」，即令本件被告抗辯情事均無可挑剔，惟可享有
      被告養父林吽派下員資格者亦係林明華，而非被告，是被
      告主張其享有派下員資格，亦無可採。
九、綜上所述，本件原告主張被告並無系爭公業之派下員資格等
    語，核與證據及事實並無不符，堪可採信，被告之相關抗辯
    則無可採，從而原告提起本件訴訟，請求確認被告就系爭公
    業派下權不存在，洵屬有理，自應予以准許。
十、本件事證已臻明確，兩造其餘攻擊防禦方法及舉證，經本院
    審酌後，或與本件之爭執無涉，或對本件判決結果不生影響
    ，爰不一一論述，併此敘明。
十一、訴訟費用負擔之依據：民事訴訟法第78條。
中　　華　　民　　國　　96　　年　　7 　　月　　18　　日
                  民事第二庭法　官　鍾啟煌
以上正本係照原本作成。
如對本判決上訴，須於判決送達後20日內，向本院提出上訴狀，
上訴臺灣高等法院（應按他造人數提出繕本）。
中　　華　　民　　國　　96　　年　　7 　　月　　18　　日
                            書記官　李威賜
